臺灣高雄地方法院民事判決　　　　　　　99年度訴字第1611號
原　　　告　何應鑫
訴訟代理人　孫志鴻律師
複　代理人　邱麗妃律師
　　　　　　方浩鍵
被　　　告　謝伊君
訴訟代理人　林南榮
上列當事人間請求返還停車位事件，經本院於民國100 年2 月16
日言詞辯論終結，判決如下：
    主      文
原告之訴及假執行之聲請均駁回。
訴訟費用由原告負擔。
    事實及理由
一、原告主張：坐落高雄市○○區○○段一小段1130地號土地（
    應有部分萬分之145 ）及其上門牌號碼高雄市鼓山區○○○
    路136 號12樓建物（同段607 建號，下稱系爭房地），暨共
    同使用部分建號619 號（應有部分萬分之182 ）原係伊所有
    ，伊並得使用該建號即門牌號碼同區○○○路120 至142 號
    （下稱系爭大樓）地下二層編號第48、49號停車位，又伊已
    於民國95年2 月間將該房地及其中編號49號停車位以新臺幣
    （下同）440 萬元售予被告（下稱系爭買賣合約），惟因被
    告不願同時買受編號48號停車位（下稱系爭停車位），又礙
    於法令規定停車位不能單獨登記，兩造乃同意將之暫附於被
    告名下，並於其他特約事項約定該車位由伊自行繳納該車位
    之管理費，但被告若使用該車位應繳付管理費（下稱系爭特
    別約定），則依此伊仍為系爭停車位之使用權人，僅同意被
    告得繳納管理費使用該停車位而成立使用借貸契約，詎料被
    告買受系爭房地後，持續占用系爭停車位，卻不繳納該車位
    管理費，伊應得終止使用借貸契約請求被告返還系爭停車位
    ，為此爰依民法第767 條、第962 條、第470 條第2 項、第
    259 條、第263 條之規定提起本訴等語。並聲明：(一)被告應
    將系爭停車位騰空返還原告。(二)願供擔保，請准宣告假執行
    。
二、被告則以：兩造買賣系爭房地時，原告雖未同時移轉48號停
    車位之使用權，然其同意伊使用48號停車位並由伊負責繳納
    管理費，而伊自使用迄今均有繳納管理費，乃有權使用48號
    停車位，原告請求並無理由等語資為抗辯，並聲明：(一)原告
    之訴駁回。(二)如受不利之判決，願供擔保請准宣告免為假執
    行。
三、兩造不爭執事項：
  (一)兩造於95年2 月12日簽訂系爭買賣合約，被告以440 萬元價
    格買受系爭房地及49號停車位，並約定「48號停車位因法令
    規定無法單獨登記，暫附合乙方（即被告）名下，惟本車位
    48號僅有使用權產權，無所有權（公設持分），另該車位應
    付管理費賣方（即原告）自行繳付，乙方若使用該車位應自
    行繳付」等語。
  (二)系爭停車位目前由被告占有使用。
四、得心證之理由
  (一)原告得否本於所有權，請求被告返還系爭停車位？
    按專有部分不得與其所屬建築物共用部分之應有部分及其基
    地所有權或地上權之應有部分分離而為移轉或設定負擔；法
    律行為，違反強制或禁止之規定者，無效；所有人對於無權
    占有或侵奪其所有物者，得請求返還之，公寓大廈管理條例
    第4 條第2 項、民法第71條本文、第767 條第1 項前段分別
    定有明文。而區分所有建物之共有部分不得分割；除法令另
    有規定外，應隨同各相關專有部分移轉、設定或為限制登記
    ，土地登記規則第94條亦著有規定。又專有部分、共有部分
    與基地權利之移轉或設定負擔如違反公寓大廈管理條例第4
    條第2 項之規定者，除有特別情形外，應認為係違反法律所
    設之強制規定，而歸於無效。經查：
    1.原告固主張其應為系爭停車位之所有權人云云，惟系爭停
      車位係位於系爭大樓之地下二層樓，該處與系爭大樓之地
      下一層樓、及樓梯間等共編一個建號，係屬該大樓之共同
      使用部分，此有高雄市政府地政處鹽埕地政事務所99年12
      月16日高市地鹽二字第0990009826號函及函附高雄市○○
      區○○段一小段619 建號建物測量成果圖謄本在卷可按（
      見本院卷第50至56頁），且為兩造所不爭執，則系爭停車
      位於系爭大樓地下二層樓，在構造上及使用上非可獨立，
      不得為單獨所有權之標的，且與他部分共編一建號，為系
      爭大樓區分所有權人共有，是原告主張其具有系爭停車位
      之所有權云云顯非可採。
    2.原告復主張其因被告不願買受系爭停車位，且囿於法令規
      定停車位無法單獨登記，方約定將系爭停車位暫時附於被
      告名下，是其應仍為系爭停車位之所有人云云，惟兩造於
      系爭特別約定內容係為「48號停車位因法令規定無法單獨
      登記，暫附合乙方（即被告）名下，惟本車位48號僅有使
      用權產權，無所有權（公設持分），另該車位應付管理費
      賣方（即原告）自行繳付，乙方若使用該車位應自行繳付
      」等語已如前述，則依其「因法令規定無法單獨登記，暫
      附合被告名下」之文義，並衡以兩造約定系爭停車位之管
      理費支付情形，兩造應確有約定於移轉系爭房地後，系爭
      停車位仍由原告「保有」，惟僅因法令限制而併歸登記於
      被告名下，然就系爭大樓之共同使用部分的應有部分歸屬
      而言，原告固原為系爭停車位所在之系爭大樓地下2 層等
      共同使用部分之共有人，但依前揭條文規定及說明，系爭
      房地之所有權應不得與其所屬之系爭大樓共同使用部分分
      離而為移轉，且原告於移轉系爭房地所有權予被告時，系
      爭大樓之共同使用部分即已隨同移轉，則系爭特別約定縱
      有使原告於移轉系爭房地後仍保有系爭大樓共同使用部分
      之應有部分之意，被告亦不得移轉該共同使用部分之應有
      部分予原告，否則即違反強制規定而屬無效，是原告於系
      爭房地所有權移轉後，已非系爭停車位所在地下2 層等共
      同使用部分之共有人，其自亦不得本於所有權、共有關係
      請求被告返還系爭停車位。至原告固主張系爭大樓係於80
      年間建成，應無公寓大廈管理條例之適用云云，惟原告移
      轉系爭房地所有權予被告之事實係發生於95年間已如前述
      ，而公寓大廈管理條例則係84年6 月28日公布施行，則原
      告移轉系爭房地所有權既係於公寓大廈管理條例施行後，
      即有該條例之適用，況80年間土地登記規則第72條第2 款
      即規定：「區分所有建物之共同使用部分，未能依第六十
      九條第一項規定辦理者，得另編建號，單獨登記，且共同
      使用部分之所有權，應於各相關區分所有建物所有權移轉
      時，隨同移轉於同一人。」，是原告上開主張亦非可採。
    3.綜上所述，原告並非系爭停車位之所有權人，亦非系爭大
      樓共同使用部分之共有人，其依民法第767 條請求被告將
      系爭停車位返還尚屬無據。
  (二)原告得否依民法第962條，請求被告返還系爭停車位？
    按占有之移轉，因占有物之交付而生效力；占有人，其占有
    被侵奪者，得請求返還其占有物，民法第946 條第1 項、第
    962 條前段定有明文。又以占有被侵奪為原因請求返還占有
    物，惟占有人始得為之。所謂占有人，係指對於物有事實上
    管領之力者而言，此觀民法第九百六十二條、第九百四十條
    之規定自明，最高法院42年台上字第922 號著有判例可供參
    照。原告固主張其得以占有被侵奪為原因請求返還占有物云
    云，惟兩造間簽立買賣契約時，有約定系爭特約條款已如前
    述，而被告係依該特約條款，經原告交付系爭停車位而為使
    用，此為兩造所不爭執，則原告就系爭停車位之占有於該停
    車位交付與被告時，即生占有移轉之效力而已非系爭停車位
    之占有人，是依諸前述，其既非占有人，自不得以占有被侵
    奪為原因請求返還系爭停車位至明，故而原告上開主張應難
    採信。
  (三)系爭特別約定是否為使用借貸之約定？原告得否終止使用借
    貸契約，並依系爭特別約定請求返還系爭停車位？
    按稱使用借貸者，謂當事人一方以物交付他方，而約定他方
    於無償使用後返還其物之契約，民法第464 條分別定有明文
    。又區分所有建物之共同使用部分，性質上係屬共有，共有
    人將各相關區分所有專有部分之建物所有權移轉時，依土地
    登記規則第七十二條第二款（現行法第94條）規定，其共同
    使用部分之所有權亦隨之移轉。各共有人對於該共同使用部
    分之設施，雖可依其共有部分之經濟目的加以使用，或約定
    分管，但使用權為所有權之積極權能之一，不得與所有權分
    離而單獨為買賣之標的。地下室車位共同使用部分，與建物
    專有部分具有密不可分之主從關係，建物專有部分所有人，
    不得將共同使用部分之車位使用權單獨出售他人，或保留車
    位使用權而將建物專有部分出售他人，最高法院81年度台上
    字第2962號著有裁判要旨可供參照。本件原告固主張伊依原
    分管契約具有系爭停車位之使用權，又依系爭特別約定伊仍
    保有系爭停車位之使用權，而被告得使用系爭停車位乃係基
    於兩造間系爭特別約定，而該特別約定係屬一使用借貸契約
    ，伊依法應得終止該使用借貸契約，並依其間約定、使用借
    貸契約請求被告返還系爭停車位云云。惟查：
    1.系爭停車位之地下室車位使用權利證明書載明其使用權利
      人為訴外人吳光男，而系爭房地原為吳光男所有，嗣轉讓
      予原告，又經贈與訴外人何豐吉，復又轉讓原告，始經讓
      與被告，此有地下室停車位使用權利證明書、系爭房屋異
      動索引在卷可憑（見補字卷第9 頁、本院卷第46至48頁）
      ，則以原告得取得系爭停車位之地下室車位使用權利證明
      書，並衡情被告經原告交付系爭停車位，使用迄今已約5
      年，均無人對其主張權利，吳光男應有經由系爭大樓其他
      區分所有權人間之分管協議取得系爭停車位之專用權，並
      將之與系爭房地隨同讓與原告，而原告經與何豐吉反覆轉
      讓後，於系爭買賣合約簽訂前，應具有系爭停車位之專用
      權，被告方得使用迄今而無人向其爭執使用權限，是被告
      抗辯原告就系爭停車位本無使用權云云應非可採。
    2.又原告於簽立系爭買賣契約前固具有系爭停車位之專用權
      ，而依前所述，兩造固以系爭特別約定由原告保有系爭停
      車位，惟依上開法條規定及說明，區分所有建築物之共用
      部分不得與區分所有權客體之專有部分分離而為讓與，區
      分建物所有權人亦不得保留車位使用權而將建物專有部分
      出售他人，則原告於移轉系爭房地予被告後，系爭大樓之
      共同使用部分之應有部分即依上開規定隨同移轉被告，該
      共同使用部分之分管約定亦由被告承受並受其拘束，而屬
      該共同使用部分之特定部分的停車位亦由被告因此取得專
      用權，原告即難再以系爭大樓共同使用部分之共有人而依
      分管契約就系爭停車位取得排他之使用收益權，是原告主
      張其依系爭特別約定並未讓與系爭停車位之使用權，應仍
      為系爭停車位之使用權人云云尚非可採。
    3.準此，原告既已非系爭停車位之專用權人，而由被告受讓
      其專有部分、共有部分之應有部分，並承受原分管契約之
      拘束而取得系爭爭車位之專用權，被告即係依其專用權使
      用系爭停車位，且原告應難將其無使用權之該停車位交付
      予被告使用，並要求被告於無償使用後返還，是原告主張
      被告係基於兩造間之使用借貸契約使用系爭停車位，其應
      得終止該使用借貸契約，並請求被告返還系爭停車位云云
      於法尚屬無據。另原告因公寓大廈管理條例第4 條第2 項
      之規定，無法保留系爭大樓共同使用部分之應有部分，亦
      不能將系爭房地與系爭停車位之專用權分離而為讓與，此
      自應認兩造間之特別約定係以不能之給付為標的而屬無效
      ，原告應得據此另為相關之請求，附此敘明。
五、綜上所述，系爭停車位並非得為所有權之標的，原告應不得
    本於所有權為請求，而原告並非系爭停車位之占有人，亦不
    得主張占有受到侵奪而請求返還占有，另原告不得保留系爭
    停車位之專用權而讓與系爭房地，則其既非該停車位之專用
    權人即難以該停車位借予他人，是原告亦不得依系爭特別約
    定、使用借貸契約請求被告返還系爭停車位，從而原告依所
    有權、占有及使用借貸之法律關係請求被告返還系爭停車位
    ，均無理由，應予駁回。又原告之訴既經駁回，其假執行之
    聲請即失所附麗，應併予駁回。
六、本件事證已臻明確，兩造其餘攻擊防禦方法或舉證，經審酌
    後，核與判決結果不生影響，爰不逐一論列，併此敘明。
七、據上論結，本件原告之訴為無理由，依民事訴訟法第78條，
    判決如主文。
中    華    民    國  100     年    3     月    2     日
                  民事第四庭  審判長法  官  黃宏欽
                                    法  官  楊淑珍
                                    法  官  楊淑儀
以上正本係照原本作成。
如對本判決上訴，須於判決送達後20日內向本院提出上訴狀。如
委任律師提起上訴者，應一併繳納上訴審裁判費。
中    華    民    國   100    年    3     月    2     日
                                    書記官  王資惠